【裁判字號】    91,再,53
【裁判日期】    920417
【裁判案由】    租佃爭議
【裁判全文】
台灣高等法院臺中分院民事判決  九十一年度再字第五三號
      再審  原告  祭祀公業陳洽溫管理人陳文賢
      訴訟代理人  陳潮汶
      再審  被告  甲  ○
                  乙○○
                  丙○○
右當事人間租佃爭議事件，再審原告對於中華民國九十一年十月十五日本院九十年度
上字第三一五號確定判決提起再審，本院判決如左：
      主    文
再審之訴駁回。
再審訴訟費用由再審原告負擔。
      事    實
甲、再審原告方面：
一、聲明：求為判決：
（一）原確定判決廢棄。
（二）駁回再審被告之訴。
（三）再審及再審前之訴訟費用由再審被告負擔。
二、陳述：
（一）再審被告於民國（下同）七十六年六月間未經再審原告之同意擅將再審原告之
      土地交由訴外人臺灣省自來水股份有限公司（下簡稱自來水公司）使用，而事
      後亦未通知時任祭祀公業陳洽溫管理人之陳生傳，已違反耕地三七五減租條例
      第十六條第一項規定；復按同條第二項：「承租人違反前項規定時，原訂租約
      無效，得由出租人收回自行耕種或另行出租」之規定，則於再審被告將土地交
      由自來水公司使用之同時，兩造間租佃關係已因罹於前開規定而失其效力，是
      再審被告要求補償，於法自屬無據，並應將土地回復原狀歸還再審原告。
（二）次查再審被告自三十二年以後即拒付租金予再審原告，迄今長達近六十年，其
      間亦未按耕地三七五減租條例第十條規定將應付租金送交當地鄉鎮公所代收或
      提存於法院，因此再審原告與再審被告間系爭土地之租約業因再審原告行使終
      止權而消滅。
（三）揆諸再審原告於九十年十月八日呈庭之「證二」，即訴外人自來水公司與祭祀
      公業陳洽溫於七十六年間訂立之土地買賣契約書及陳生傳之死亡除戶謄本，可
      知：
  １、雙方訂立之土地買賣契約書上所載買賣日期為八十年七月，然則除戶謄本上登
      載之陳生傳死亡日期為七十九年一月二十三日；依據經驗法則，豈有人已亡故
      十八個月後尚能與他人簽訂土地買賣契約之理？
  ２、訴外人自來水公司與祭祀公業陳洽溫間訂立之土地買賣契約書，其出賣人欄並
      無出賣人祭祀公業陳洽溫之管理人陳生傳之蓋章，而僅由現任管理人陳文賢於
      該欄加蓋陳文賢本人用以領取補償費之章；且出賣人祭祀公業陳洽溫之用印部
      分，其印文內容為「陳洽溫祭祀公業管理委員會」。
  ３、綜上足證，上開土地買賣契約應係訴外人自來水公司與證人即土地專業代理人
      張榮坤等人所偽訂，而非祭祀公業陳洽溫與自來水公司所簽訂者，故該契約對
      於再審原告不生效力。
  ４、查祭祀公業土地清理要點第十九條：「祭祀公業土地之處分或設定負擔，得依
      土地法第三十四條之一第五項規定辦理，但規約另有規定者，不在此限」；次
      查祭祀公業土地清理要點第十四條第一項：「祭祀公業土地申報時無原始規約
      ，而於派下全員證明書核發後始訂立規約者，應經全體派下員之同意」暨同法
      第十五條第一項：「祭祀公業規約之變動，依規約之規定，規約未規定者，應
      經派下員全體之同意」之規定，關於祭祀公業財產之處分或設定負擔，除經依
      前揭規定訂立或變更規約，賦予管理人得代理或代表祭祀公業為祭祀公業土地
      之處分或設定負擔者外，原則上應依照公同共有之法律關係辦理，不得僅由管
      理人代理或代表祭祀公業為之；而祭祀公業陳洽溫目前並無合法之管理規約，
      要無合於前揭祭祀公業土地清理要點第十九條但書規定之情。原審對此未詳加
      查證，遽認再審原告經管理人之代理或代表已與訴外人臺灣省自來水股份有限
      公司間成立有效之系爭土地買賣契約，其認事用法，洵有違誤。
（四）再按隨狀補呈之台灣省自來水股份有限公司第四區管理處九十一年八月二十三
      日台水四總字第0910015033-2號土地徵收公聽會通知函及九十一年十月四日台
      水四總字第09100178690 號土地徵收公聽會會議紀錄，亦足徵再審原告與自來
      水公司間並無前述系爭土地之買賣行為。
（五）本件系爭土地係屬祭祀公業所有，原審對本件之審理應依祭祀公業土地清理要
      點暨相關法令為據，不該援引最高法院五十四年度台上字第一一一七號判例，
      認出租行為，並不會導致租賃物變更其性質者，故屬管理行為，而非處分或變
      更，則終止租約，更不致租賃物變更其性質，當亦屬管理行為無疑云云；是原
      審判決即有民事訴訟法第四百九十六條第一項第一款適用法規顯有錯誤之違法
      。
（六）本件係因訴外人張榮坤、自來水公司及再審被告等自七十六年六月間侵佔再審
      原告所有系爭土地而引起；而張榮坤自八十三年接受再審原告委任迄今，均未
      曾履行再審原告委託事項中，關於自來水公司這部分之工作，甚至連再審原告
      與自來水公司間之協調會亦拒不出席；張榮坤因此曾被監察院以背信罪嫌函送
      台中地檢署偵辦，並經最高法院判令賠償自來水公司新台幣肆仟多萬元確定在
      案。
（七）台灣台中地方法院八十九年度訴字第二三九五號有利於再審原告之判決，原審
      竟未予採用。
三、證據：台灣省自來水股份有限公司第四區管理處土地徵收公聽會通知函、土地徵
    收公聽會會議紀錄均影本各一件為證。
乙、再審被告方面：
一、聲明：求為判決駁回再審原告之訴。
二、陳述：
（一）依民事訴訟法第五百零一條規定，提起再審應表明當事人及法定代理人，本件
      再審訴狀未經當事人及法定代理人具名蓋章，顯與法定程式不合。且終止租約
      乃屬管理行為，係原定確定判決就確定之事實為法律上之判斷，事實法院解釋
      意思表示，不生適用法規錯誤問題。再審訴狀仍執舊詞空言指摘，無法具體指
      出適用何法規顯有錯誤，亦未具體明確指出有何證物未經斟酌及有利益之理由
      ，其再審顯無理由並不符法定程式。
（二）再審原告賣予自來水廠之土地共有八筆，其亦自承係其管理委員會未經授權，
      在無管理規約情形下賣與自來水廠，其與自來水廠所爭執者，乃買賣效力問題
      ，再審被告無權亦無賣其土地甚明。查自來水公司函稱本案八筆土地約於八十
      年七月本處付予地主八成款後交本處先行使用等語，再審被告所承租土地被地
      主賣掉，遭自來水廠以圍牆阻擋而無法耕作，再審原告誣指未自任耕作自無理
      由。另再審原告所提自來水公司管理處函及公聽會紀錄，乃其與自來水公司間
      有關土地買賣、徵收之問題，與再審被告無關，亦無通知再審被告。且其土地
      買賣與否，亦不足影響本案判決，非屬民事訴訟法第四百九十六條第一項第十
      三款之證物。
丙、本院依職權調閱本院九十年度上字第三一五號租佃爭議事件歷審民事卷宗。
    理      由
一、本件再審原告起訴主張：再審被告於七十六年六月間未經再審原告之同意擅將再
    審原告之土地交由訴外人自來水公司使用，而事後亦未通知時任祭祀公業陳洽溫
    管理人之陳生傳，已違反耕地三七五減租條例第十六條第一、二項規定，兩造租
    佃關係失其效力；次查再審被告自三十二年以後即拒付租金予再審原告，迄今長
    達近六十年；又土地買賣契約應係訴外人自來水公司與張榮坤等人所偽訂，而非
    祭祀公業陳洽溫與自來水公司所簽訂，要無合於前揭祭祀公業土地清理要點第十
    九條但書規定之情，故該買賣契約對於再審原告不生效力。原判決應依祭祀公業
    土地清理要點暨相關法令為據，不該援引最高法院五十四年度台上字第一一一七
    號判例，認出租行為並不會導致租賃物變更其性質者，故屬管理行為，而非處分
    或變更，則終止租約，更不致租賃物變更其性質，當亦屬管理行為無疑云云，即
    有民事訴訟法第四百九十六條第一項第一款適用法規顯有錯誤之違法；再按自來
    水公司第四區管理處土地徵收公聽會通知函及土地徵收公聽會會議紀錄之證據，
    亦足徵再審原告與自來水公司間並無前述系爭土地之買賣行為等情，爰依民事訴
    訟法第四百九十六條第一項第一款、第二款及第十三款之規定，提起本件再審之
    訴。
二、按民事訴訟法第四百九十六條第一項第一款所謂適用法規顯有錯誤，並不包括認
    定事實錯誤、取捨證據失當及判決不備理由之情形在內。再取捨證據認定事實，
    原屬事實審法院之職權（最高法院八十七年度台上字第一九三六號判決、六十九
    年度台再字第一三一號判決，可資參照）；所謂適用法規顯有錯誤，係指確定判
    決違背法規或現存判例解釋者而言，最高法院七十一年度台再字第二一○號著有
    判例足供參照；且按同條第一項後段規定：當事人已依上訴主張其事由或知其事
    由而不為主張者，不得提起再審之訴。本件原審以姑不論兩造何人將系爭土地交
    予自來水公司，然系爭土地業依法編定非耕地使用，可堪認定，且以再審被告得
    否向再審原告請求給付補償費，端視再審原告是否以系爭土地業經依法編定或變
    更為非耕地使用為由，主張終止租約而定，則再審原告主張再審被告擅自將系爭
    土地交予自來水公司，有違耕地三七五減租條例第十六條第一、二項規定，惟依
    前揭說明，所謂適用法規顯有錯誤，並不包括認定事實錯誤、取捨證據失當及判
    決不備理由之情形在內，再審原告認此為適用法規顯有錯誤而為主張，即有未合
    。次查再審原告主張再審被告自三十二年以後即拒付租金予再審原告，其間亦未
    按耕地三七五減租條例第十條規定將應付租金送交當地鄉鎮公所代收或提存於法
    院，因此再審原告與再審被告間系爭土地之租約業因再審原告行使終止權而消滅
    云云。惟原審已就再審原告積欠租金而行使終止權之效果不予採信，於理由第十
    點說明，即再審原告在該件訴訟終結前並未曾以此事由，通知再審被告終止租約
    ，系爭租約亦已於八十三年一月間經再審原告依三七五租減租條例第十七條第一
    項第五款終止，既已認定如前所論述，則再審原告於該件訴訟中再為其他法定事
    由之終止租約意思表示，即核無審究必要，是其主張自不足採；況此乃法院據雙
    方當事人之主張、提出之證據，於調查、辯論後依職權所為裁量之結果，屬於事
    實審取捨證據、認定事實之範圍，此項職權之行使，並無違法不當之處，即與適
    用法規是否錯誤有別，亦無判決理由與主文矛盾之情形；又原審援引最高法院闡
    釋「出租行為」法律性質之有效判例以解釋本案祭祀公業管理人是否有權向租佃
    契約之再審被告為終止租佃關係之意思表示，於法自無不合；是再審原告指摘其
    適用法規顯有錯誤，即屬無據。至買賣契約是否張榮坤等人所偽訂，不足以影響
    本案之判斷，而非本案所應究之範圍，於理由中已論述明確。又按對於第二審確
    定終局裁判，如就足影響於判決之重要證物漏未斟酌者，固得依民事訴訟法第四
    百九十七條規定，提起再審之訴。但以該證據如經斟酌可受較有利益之裁判者為
    限。惟查本件再審原告所稱上開原確定判決，所漏未斟酌之重要證據，即土地徵
    收公聽會及會議紀錄，有無牽涉系爭土地之買賣行為乙節，不影響原確定判決之
    判斷，是再審原告主張原確定判決就上開之重要證物漏未斟酌提起本件再審之訴
    ，於法無據。是再審原告主張依據民事訴訟法第四百九十六條第一項第一款、第
    二款、第十三款之規定提起再審，自無理由。
三、綜上所述，本件再審原告依民事訴訟法第四百九十六條第一項第一款、第二款、
    第十三款之規定，提起本件再審之訴，顯為無理由，依民事訴訟法第五百零二條
    第二項規定，爰不經言詞辯論，以判決駁回之。
據上論結：本件再審之訴為無理由，依民事訴訟法第五百零二條第二項、第五百零五
條、第七十八條，判決如主文。
中      華      民      國    九十二    年      四      月     十七     日
~B1民事第一庭審判長法  官  林陳松
~B2                法  官  鄭金龍
~B3                法  官  王重吉
右為正本係照原本作成。
兩造均不得上訴。
~B                書記官  顏子良
中      華      民      國    九十二    年      四      月    二十一    日
                                                                        Ｈ


司法院資訊處製作；財團法人民間司法改革基金會備份。
